【裁判字號】    89,判,3316
【裁判日期】    891123
【裁判案由】    綜合所得稅
【裁判全文】
最  高  行  政  法  院  判  決                  八十九年度判字第三三一六號
    原      告  乙○○
                          送達.
    被      告  財政部臺灣省北區國稅局
    代  表  人  林吉昌
右當事人間因綜合所得稅事件，原告不服行政院中華民國八十八年六月二十三日台八
十八訴字第二四三二四號再訴願決定，提起行政訴訟。本院判決如左︰
    主  文
原告之訴駁回。
訴訟費用由原告負擔。
    事  實
緣原告民國（以下同）八十二年度綜合所得稅結算申報，被告以其漏報取自國防部中
山科學研究院（以下簡稱中科院）之薪資所得計新台幣（下同）三七七、八五六元，
乃核定補徵稅額三○、○七○元。原告不服，就取自中科院薪資所得三七七、八五六
元部分，申經復查結果，未准變更，提起一再訴願，遞遭決定駁回，遂提起行政訴訟
，茲摘敘兩造訴辯意旨於次：
原告起訴意旨略謂︰一、按舊訴願法第二條規定：「本法所謂行政處分，謂中央或地
方機關基於職權，就特定之具體事件所為發生公法上效果之單方行政行為。中央或地
方機關對於人民依法聲請之案件，於法定期限內應作為而不作為，致損害人民之權利
或利益者，視同行政處分。」清楚地定義了「行政處分」的意旨。基於此上開立法意
旨，財政部及地方稅捐稽徵機關理應於五十五年中科院依動員戡亂臨時條款創立時，
即應依所得稅法之規定，強制向中科院非軍職員工徵課「品位加給、技術津貼」稅賦
，方合行政主管機關之正確行政行為。雖於六十八年，因納稅義務人貪圖檢舉獎金檢
舉，才以（６８）台財稅三八五○一號函，以「如係、如屬」等關鍵詞授權中科院自
行認定「品位加給、技術津貼」為合於所得稅法第四條第八款前段屬免納所得稅的研
究補助費外，復為配合兩位蔣故總統、歷任行政院長之國防武器自主研發政策，以獲
得國防實質嚇阻戰略能力，保障人民之生存、自由及尊嚴，使大、中、小企業能有安
定的環境發展而發達茁壯，能創造舉世稱羨經濟奇蹟，更進一步在財政部所出版各年
度版所得稅法令彙編、稅捐稽徵法令彙編刻意隱去財政部（６８）稅三八五○一號的
積極作為，使全國人民、法學界、律師界、稅捐稽徵機關中，低階官員皆不知有此函
示存在（參監察院（８５）院台財字第二四五七號函調查意見即指出：桃園稅捐稽徵
處大溪分處於八十年四月八日回復檢舉納稅義務人，亦認為研究加給及技術津貼係為
政府獎勵科技人員科技之工作補助費，而北區國稅局於八十二年四月十五日北區國稅
三第00000000號，認「品位加給、技術津貼」可否適用所得稅法第四條第八
款亦有疑義．．．採不溯既往原則，由此可知稅捐機關中、低階公務員亦不知上開函
釋）；而在民國六十九年至八十三年以前亦從未對「品位加給、技術津貼」開立核定
稅額通知書或繳納扣繳憑單，更使人民信賴中科院非軍職員工所領之「品位加給、技
術加給」為符合所得稅法第四條第八款前段免稅所得，使中科院對外招考員工時，許
多人前仆後繼地投入中科院懷抱，竭盡心智為獲得國防實質嚇阻戰略能力而努力研發
，此就舊訴願法第二條第一項關於行政處分的定義來看，實已構成有效之認定可免稅
行政處分；退步言之，倘財政部認系爭「品位加給」及「技術津貼」非屬所得稅法第
四條第八款規定之免稅所得，則六十八年由檢舉人依所得稅法第一百零三條舉發中科
院非軍職員工領有前開「品位加給」及「技術津貼」之事實，乃屬已發現知悉之課稅
資料，其即應依同法第三十條、第三十一條、第七十九條、第八十三條及第九十五條
等規定命稅捐稽徵機關查明起課而未為之，自六十八年至八十三年長達十四年之久，
財政部於法定期限內應作為而不作為的行政處分，已損及人民依法節稅權、工作選擇
權、生涯規劃處置財產權，亦已符合舊訴願法第二條第二項之規定視同為核可免稅處
分之要件。二、次按吳庚大法官於氏著「行政法之理論與實用」一書論及「信賴保護
原則」（Der Grundsatz des Vertrauenschutz ）為戰後在西德發展成功之原則，最
先適用於授益性質行政處分之撤銷或廢止，蓋相對人因此類處分獲有利益，一經撤銷
自將遭受損害，故行政機關撤銷授益處分時，應先考慮補償相對人信賴處分有效存續
之利益，此項原則經該國憲法法院不斷援用，逐漸成為憲法層次之原則，不僅拘束行
政部門，對立法及司法部門亦有拘束力，故制定法規或適用法規均不得溯及既往發生
效力，使人民更為不利。」另城仲模大法官於其所編「行政法裁判百選」論及「信賴
保護原則」係指人民因相信既存之法秩序，而安排其生活或處置其財產，則不能因嗣
後法規之制定或修正，而使其遭受不能預見之損害，用以保護人民既得權，並維護法
律尊嚴。信賴原則亦係一般法律原則，具有憲法層次效力，可拘束立法、司法及行政
。基於信賴保護原則，原則上禁止負擔性法律、命令或自治法規有溯及既往效力；亦
適用於授益行政處分之職權撤銷與廢止；德國學說實務並認為信賴保護原則亦可適用
於行政規則，尤其是形式上已公開之行政規則及一般法律生活上已無重大疑義而予接
受之司法及行政慣例；行政指導上禁反言法理亦係信賴保護原則之適用。而所謂信賴
保護原則之要件須有：（一）信賴基礎：即有一令人民信賴之行政行為。（二）信賴
表現：須人民因信賴該行政行為而為具體之信賴行為。（三）信賴值得保護：人民之
信賴係基於善意，若該行政處分具有瑕疵，須以非因其過失而不知該瑕疵存在。於人
民信賴值得保護時，須斟酌公益以決定其保護方法，行政法院五十四年度判字第二五
五號判決意旨亦同。查中科院非軍職員工之品位加給及技術津貼自中科院設立至今，
稅捐稽徵機關均未核課所得稅，已如前述。而桃園縣稅捐稽徵處大溪分處於八十年四
月八日回復檢舉納稅義務人，亦認為研究加給係政府為獎勵科技人員科技研究工作補
助費，復又再度駁回檢舉原告之檢舉訴願，該函乃主管機關對人民所為之函示，非僅
政府機關內部之建議函，揆諸鈞院前開判決意旨及上開著作之見解，中科院非軍職員
工應享有「信賴保護原則」之適用，洵無疑義。又憲法層次上禁反言原則具拘束行政
、立法、司法之效力，是政府行使課稅權自不得與之牴觸，從而被告所屬桃園縣稽徵
處大溪分處八十三年一月二十二日北區大溪審第八三○○一二七二號函變更已往免稅
之處分，實已違反前揭不得溯及既往原則。三、又查財政部稅制委員會於七十九、八
十三、八十七年度所出版各年度所得稅法令彙編及八十六年稅捐稽徵法令彙編中，財
政部（７９．１０．１８）台財稅第七九○七一四三三四號函、（８３‧８‧３１）
台財稅第八三一六○七六六一號函、（８７‧９‧２１）台財稅第八七一九六五三六
六號函、（８６‧７‧１１）第八六一○七○○六九號函各函示皆再三對全國人民揭
示該部及各權責機關發布之所得稅釋示函令，凡未編入該各年度版之所得稅法令彙編
（稅捐稽徵法令彙編）中，分別自民國七十九年十一月五日、八十三年十月一日、八
十六年八月一日、八十七年十一月一日起，非經該部重行核定，一律不再援引適用」
，經原告詳查各該年度版之所得稅法令彙編中，皆未列入財政部六十八台財稅三八五
○一號函及行政院八十四年台八十四財三七○○七號函，此依上開各函示之意旨，應
為無效，必經各權責機關重新核定後，始重新生效，而八十三年一月二十二日北區大
溪審第八三○○一二七二號函示違反法律不溯既往原則，已如前述，揆諸稅捐稽徵法
第一條之一規定，上開函釋對中科院非軍職人員自不生拘束力。四、監察院在（８５
）院台財字第二四五七號函中，亦指出桃園縣稅捐稽徵處大溪分處於八十年四月八日
回復檢舉納稅義務人，認為研究加給係政府為獎勵科技人員科技研究工作之補助費，
而被告於八十二年四月十五日北區國稅三第00000000號函認「品位加給及技
術津貼」可否適用所得稅法第四條第八款，亦認應採不溯既往原則，所以本案未納稅
，非可歸責於納稅義務人；又監察院分別於民國八十七年十一月二十日（８７）院台
財字第八七二二○○五八○號及十二月二十二日（８７）院台財字第八七二二○○六
五八號函亦表明對中科院非軍職員工之處置顯非公平，而係中科院及稅捐機關之行政
疏失所致；又自八十七年十月二十二日工商時報關於「為國家奉獻心力，卻被指為漏
稅之徒」之報導，亦可知一般人民及輿論皆為中科院非軍職人民應有「信賴保護原則
」之適用而抱屈。五、按我國憲法分別第十九條規定「人民有依法律納稅之義務」、
第二十條規定「人民有依法律服兵役之義務。」及第二十一條規定「人民有受國民教
育之權利與義務。」惟此三者係屬對人民自由及權利之限制，理應受同法第二十三條
「比例原則」之拘束。蓋不可計算、不可衡量之國民義務，於法治國家乃不受允許，
然自憲法第二十三條「增進」文義觀之，即可得知權利與義務是可以權衡、計算的。
又自該條條文「防礙他人自由、避免緊急危難、維持社會秩序或增進公共利益所必要
者外，不得以法律限制之」文義反面推論，亦可知凡能夠「保障他人自由、避免緊急
危難、維持社會秩序或增進公共利益之人民其他自由權利，皆不得以法律限制之」。
查歷任行政院長為能獲得科學先進技術以維持實質國防嚇阻戰略能力，皆以憲法第一
百六十五條、第一百六十六條、第一百六十七條第三款及增修條文第十條國家應獎勵
科學研究發展之基本國策核予中科院非軍職員工品位加給、技術津貼為科學獎勵之研
究補助費，屬所得稅法第四條第八款規定之免稅所得。易言之，中科院非軍職員工之
品位加給、技術津貼之免稅待遇，乃其受歷任主政者之託，執行國防科學自主研發之
基本國策，以保護人民自由及尊嚴，維持社會秩序，增進公共利益，確保國家獨立自
主之事業所獲得之權利，其與獎勵投資條例同為就具有相同負擔能力之人，為誘導其
為某一特定行為而違反「量能原則」以創造租稅特權取得租稅利益之「租稅優惠獎勵
」，核屬憲法第二十二條規定之「其它權利」無疑，自應受同法第二十三條比例原則
之保護，是不得以所得稅法及稅捐稽徵法之規定相繩之。六、綜上，被告之原處分及
一再訴願決定其認事用法，均有違誤，請判決撤銷等語。
被告答辯意旨略謂：一、按「中華民國政府或外國政府，國際機構、教育、文化、科
學研究機構、團體，或其他公私組織，為獎勵進修、研究或參加科學或職業訓練而給
與之獎學金及研究、考察補助費等所得，免納所得稅。但受領之學金或補助費，如
係為授與人提供勞務所取得之報酬，不適用之。」所得稅法第四條第八款定有明文。
「一、凡依職級按月定額發給者，應屬各該研究人員之薪資所得，應於給付時應依法
辦理扣繳，所得人並應於年度結算申報時合併申報課稅。二、如係按研究計劃個案給
付、並非通案按職級按月給付者，則為研究補助費，依法可免納所得稅。三、如屬第
一種情形，中科院以往未依法扣繳，所得人以往年度亦未申報納稅者，應即請中科院
轉知各所得人自行向稽徵機關補報並補繳應納稅款，可免予處罰，自六十九年一月起
，中科院應於給付時依法扣繳，所得人應於每年終後合併申報綜合所得稅。四、本案
經報奉行政院六十八年十一月八日台六十八財第一一二○四號函准予備查在案。」「
中科院給付非軍職人員『科技品位加給』暨『技術津貼』之所得稅徵免原則，仍請依
本部六十八年十一月三十日台財稅第三八五○一號函辦理。」分別經財政部六十八年
十一月三十日台財稅第三八五○一號及八十四年八月十四日台財稅第八四一六四一四
一八號函釋在案。次按「中科院給付非軍職人員之科技品位加給暨技術津貼，免扣繳
所得稅一案，與現行法令規定不合，奉  示：本案應依法課徵所得稅；至追課以往年
度所得部分，請洽商財政部妥為處理。」復為行政院秘書長八十四年十月十七日台八
十四財三七○○七號函釋在案。經查中科院之預算雖分別依計畫編列人事費支應其員
工之各項給與，但實際上領受「科技品位加給」或「技術津貼」之非軍職人員，無論
配屬之單位或參與不同計畫，悉依該院所訂「科技人員品位加給支給標準表」、「技
術員薪給標準表」之等級，每月按職級定額領取「科技品位加給」或「技術津貼」。
該院與其聘僱人員之約定事項亦載明所指薪給，除實物代金及眷補費外，包括全部給
與，是以該院非軍職人員所領受之「科技品位加給」或「技術津貼」，核屬其因提供
勞務所取得之報酬，另被告於八十二年間曾派員前往該院現場瞭解結果，該院支付非
軍職人員之「科技品位加給」及「技術津貼」係採按月給付方式，是依首揭所得稅法
規定及函釋之意旨，原核定以系爭薪資所得即研究補助費或品位加給三七七、八五六
元，併課當年度綜合所得額，核定應補稅額三○、○七○元，要無不合，請予維持。
二、至原告主張於申報所得稅時，即依當年度扣繳憑單誠實申報，被告怠於事實之認
定，而在認定標準未明確前，追溯補徵系爭所得之綜合所得稅，實有悖依法課稅原則
乙節。按財政部六十八年十一月三十日台財稅第三八五○一號函釋，中科院發給研究
人員之研究加給依職級按月定額發給者，應屬各該研究人員之薪資所得，應於給付時
應依法辦理扣繳，所得人並應於年度結算申報時合併申報課稅，並自六十九年一月起
適用。是「品位加給」屬薪資所得應合併申報課稅已臻明確，被告據以核課原告八十
二年度綜合所得稅，並無違誤，原告所訴顯係對法令之誤解。三、綜上，原告之訴為
無理由，請判決駁回等語。
    理  由
按中華民國政府或外國政府，國際機構、教育、文化、科學研究機構、團體，或其他
公私組織，為獎勵進修、研究或參加科學或職業訓練而給與之獎學金及研究、考察補
助費等所得，免納所得稅。但受領之獎學金或補助費，如係為授與人提供勞務所取得
之報酬，不適用之，為行為時所得稅法第四條第八款所規定。又凡公、教、軍、警、
公私事業職工薪資及提供勞務者之所得，為薪資所得，該項所得之計算，以在職務上
或工作上取得之各種薪資收入為所得額；前項薪資包括薪金、俸給、工資、津貼、歲
費、獎金、紅利、各種補助費及按月或按年分期給付之退休金或養老金。但為雇主之
目的，執行職務而支領之差旅費、日支費及加班費不超過規定標準者，及依同法第四
條規定免稅之項目，不在此限，復為同法第十四條第一項第三類所明定。本件原告八
十二年度綜合所得稅結算申報，被告初查以其漏報取自中科院之薪資所得三七七、八
五六元，乃核定補徵稅額三○、○七○元。原告不服，循序提起行政訴訟，而為如前
揭事實欄所載之主張。經查，憲法第一百六十五條、第一百六十六條、第一百六十七
條第三款，係規定教育科學藝術工作者生活之保障、科學之發明與創造之勵及古蹟
文物之保護、於學術或技術有發明者之勵與補助等，與憲法第十九條規定人民有依
法律納稅之義務，兩者併行不背。前者，要求政府依國民經濟進展之情形，隨時提高
教育科學藝術工作者之待遇、勵或補助發明者；但並不因此免除該類人員依法納稅
之義務。故除法律明定得免納稅義務者外，稅捐單位對之課徵各類稅款，無違憲法第
一百六十五條、第一百六十六條、第一百六十七條第三款、第一百七十條及中央法規
標準法第十一條規定。是中科院不論依何法源設立，其所屬人員除非法律明定免徵所
得稅外，自不得解免其納稅之義務，原告指所得稅法第四條第八款但書之規定違憲云
云，要無可取。又行政法上所謂信賴保護原則，係指人民因相信既存之法秩序，而安
排其生活或處置其財產，則不能因嗣後法規之制定或修正，而使其遭受不能預見之損
害，用以保護人民之既得權益。本原則之適用，係在禁止新制定或修正法規有溯及既
往之效力。本件中科院之預算雖分別依計畫編列人事費支應其員工之各項給與，但實
際上領受「品位加給」或「技術津貼」之非軍職人員，無論配屬之單位參與不同計畫
，均依該院所訂「科技人員品位加給支給標準表」、「技術員薪給標準表」之等級，
每月按級定額領取科技品位加給或技術津貼。且該院與其聘僱人員之約定事項亦載明
所指薪給，除實物代金及眷補費外，包括全部給與，其非軍職人員所領受之科技品位
加給或技術津貼，核屬因提供勞務所取得之報酬，應無行為時所得稅法第四條第八款
免納所得稅規定之適用。況被告於八十二年間派員前往該中科院瞭解結果，其支付非
軍職人員之科技品位加給及技術津貼確係按月給付方式，復經中科院八十一年十一月
三日（八一）訓誠字第一六八七三號函，說明該院各類薪資扣繳所得稅狀況：「以該
院於年度開始即訂有各項研究計畫，並按照研究計畫逐月實施。各項研究計畫除一般
經費外，為獎勵科技人員竭盡心智參與研發工作，另編列研發人員研究補助費及技術
津貼。為便利作業，研發人員研究補助費係採按月發放方式，再經由成本歸戶手續，
回歸計畫預算內（研究補助費採個案給付，必將增加人力及作業之負擔，不符經濟效
益）」等語。足見中科院給付非軍職員工之品位加給及技術津貼之所得，屬經常性研
究補助費給與，且依職級按月定額支給，為提供勞務所取得之報酬，依首揭規定，核
非免稅之薪資所得，被告依法發單補徵稅款，並未逾稅捐稽徵法第二十一條所定核課
期間，於法並無不合。原告所稱其享有基於憲法第一百六十五條至第一百六十七條及
憲法增修條文第十條規定而享有所得稅法第四條第八款免稅規定之適用，其屬憲法第
二十二條規定之其它權利等節，顯有誤會。而首揭所得稅法之規定一直未變更，僅就
該稅法條文文義加以闡明之行政院及財政部之函釋見解有異，而有變更，則上開函釋
之變更應追溯至首開稅法頒布時生效適用，且無行政法信賴保謢原則之適用，亦無稅
捐稽徵法第一條之一規定之適用問題。又原告所指桃園縣稅捐稽徵處八十年四月八日
函，並未對於前開研究補助費是否應課稅予以說明，亦非對外發布之有效函釋，自不
因此函，而生「信賴保護」之問題。另稅捐稽徵機關就原告在六十三年至八十二年間
，有關被告八十二年四月十五日北區國稅三第00000000號函僅係被告對財政
部之建議函，並非對外發布之有效函釋，亦不因該建議函而生信賴保護之問題。再課
稅與否應由稽徵機關依法認定，非可由事業團體或機關自行認定，原告主張系爭所得
既經發放單位認定為免稅，足堪信實云云，尚屬誤解。又訴願法第二條第二項規定之
適用，以中央或地方機關對於人民依法聲請之案件，於法定期限內應作為而不作為，
始有其適用。本件被告對於中科院非軍職人員就系爭「品位加給」或「技術津貼」所
為課稅處分，尚非人民依法聲請之案件，自無適用之餘地，併此敘明。綜上，原告主
張各節，均無可採，原處分揆諸首揭規定，洵無違誤，一再訴願決定遞予維持，俱無
不妥。原告起訴論旨，非有理由，應予駁回。
據上論結，本件原告之訴為無理由，爰依行政訴訟法施行法第二條、行政訴訟法第九
十八條第三項前段，判決如主文。
中    華    民    國     八十九      年     十一     月     二十三      日
                    最 高 行 政 法 院  第 二 庭
                                審 判 長 法  官      陳  石  獅
                                         法  官      徐  樹  海
                                         法  官      彭  鳳  至
                                         法  官      高  啟  燦
                                         法  官      黃  合  文
右  正  本  證  明  與  原  本  無  異
                                         法院書記官  蘇  金  全
中    華    民    國     八十九      年     十一     月     二十七      日


司法院資訊處製作；財團法人民間司法改革基金會備份。
